臺灣新北地方法院民事判決
110年度訴字第3099號
原      告  陳世賢  
            何火城  
            陳淑貞  
共      同
訴訟代理人  周讚堂  
被      告  陳建賓  

            賴麗貴  
上列當事人間請求塗銷抵押權登記等事件，經本院於民國111年3
月28日言詞辯論終結，判決如下：
    主  文
一、確認被告間就被告賴麗貴所有坐落新北市○○區○○段○○○○○○○
    地號土地（應有部分各：三分之一）及其上同段二七八建號
    建物（即門牌號碼新北市○○區○○路○○○巷○○○弄○號三樓房屋
    ，應有部分：一分之一），於民國一○九年九月十四日經新
    北市新莊地政事務所以莊登字第二四○九一○號收件，登記日
    期為民國一○九年九月十六日，登記權利人為被告陳建賓、
    設定義務人為被告賴麗貴，設定登記之擔保債權總金額新臺
    幣玖佰萬元之最高限額抵押權暨所擔保之債權均不存在。
二、被告陳建賓應將前項抵押權設定登記予以塗銷。 
三、訴訟費用由被告負擔。         
    事實及理由
壹、程序方面：
一、按確認之訴非原告有即受確認判決之法律上利益者，不得提
    起。所謂即受確認判決之法律上利益，係指法律關係之存否
    不明確，原告主觀上認其在法律上之地位有不安之狀態存在
    ，且此種不安之狀態，能以確認判決將之除去者而言，若縱
    經法院判決確認，亦不能除去其不安之狀態者，即難認有受
    確認判決之法律上利益（最高法院52年台上字第1240號判例
    參照）。本件原告陳世賢、原告陳淑貞、原告何火城（與原
    告陳世賢、原告陳淑貞合稱原告，單指其一，逕稱姓名）主
    張其等為被告賴麗貴之普通債權人，而被告賴麗貴於民國10
    9年9月14日將坐落新北市○○區○○段000○000地號土地（應有
    部分各：1/3）及其上同段278建號建物（即門牌號碼新北市
    ○○區○○路000巷00弄0號3樓房屋，應有部分：1/1，與上開土
    地合稱系爭不動產）設定抵押權予被告陳建賓（與被告賴麗
    貴合稱被告，單指其一，逕稱姓名），經新北市新莊地政事
    務所以莊登字第240910號收件，並於109年9月16日完成登記
    ，以陳建賓為抵押權利人，設定登記之擔保債權總金額新臺
    幣（下同）900萬元之最高限額抵押權（下稱系爭抵押權）
    ，惟系爭抵押權暨所擔保之債權是否存在尚非明確，若確有
    該抵押權暨所擔保之債權存在，則抵押權人即陳建賓將得由
    系爭不動產優先受償，致原告對賴麗貴之普通債權可能無法
    受償或減少受償金額，是系爭抵押權暨所擔保之債權存否，
    顯致原告在私法上之地位有受侵害之不安狀態，且此不安狀
    態得以確認判決除去之，故原告請求確認系爭抵押權暨所擔
    保之債權均不存在，應有即受確認判決之法律上利益。
二、本件被告經合法通知，均無正當理由未於言詞辯論期日到場
    ，核無民事訴訟法第386條所列各款情形，爰依原告之聲請
    ，准予一造辯論而為判決。
貳、實體方面：
一、原告主張：原告於109年6、7月間因賴麗貴透過其女兒即訴
    外人陳勁文以中國信託商業銀行股份有限公司、陽信商業銀
    行股份有限公司開立之支票、本票向原告借款，惟屆期均未
    獲清償，原告始發覺賴麗貴於109年9月16日將系爭不動產設
    定系爭抵押權予陳建賓。賴麗貴與陳建賓係母子關係，系爭
    抵押權設定期間雙方並無票據、金錢往來，亦無同住之扶養
    情形，且訴外人陳勁文與陳建賓為親姊弟，當初訴外人陳勁
    文持賴麗貴開立之支票、本票借款時，言明支票發票人之系
    爭不動產無第二順位抵押權設定，且支票退票後陳建賓與訴
    外人陳勁文二人出面協商債務時，坦承系爭抵押權設定只是
    擔保而已，陳建賓與母親賴麗貴並無債權存在，並於110年9
    月29日書寫承諾書，承諾於110年10月4日前將系爭不動產遊
    說弟弟陳建賓過戶並承擔債務，處理方式時間及細節再協議
    之。故依民事訴訟法第247條第1項、民法第242條、第767條
    第1項中段規定，請求確認系爭抵押權暨所擔保之債權均不
    存在，並代位賴麗貴請求陳建賓將系爭抵押權之設定登記塗
    銷等語。並聲明：㈠確認被告間就系爭不動產所設定之系爭
    抵押權暨所擔保之債權均不存在。㈡陳建賓應將系爭抵押權
    設定登記予以塗銷。
二、陳建賓未於言詞辯論期日到場，惟於111年3月25日具狀答辯
    以：陳建賓與賴麗貴雖為母子關係，但因母親賴麗貴於95年
    間與陳建賓之父親離異時即因年紀老邁遂常有資金需求，數
    年間陸續向合作金庫商業銀行股份有限公司、訴外人曹文明
    借款並設定抵押權，可見系爭抵押權設定前各借貸即已存在
    多年。陳建賓為使母親賴麗貴不再支付高額民間利息，遂將
    多年積蓄用予清償曹文明之借款，又考量自己亦有家庭、小
    孩需扶養，倘母親賴麗貴再向民間借貸高額利息款項，日後
    房子恐不保，又為顧及日後財產分配爭議，遂將系爭不動產
    以消費借貸為由辦理系爭抵押權設定登記。賴麗貴於106年
    間向國泰世華商業銀行股份有限公司所借之款項，因陳建賓
    居住於系爭不動產，亦均為陳建賓代為支付。再者，系爭抵
    押權所擔保之債權係包含106年以前之民間借款代為清償而
    延伸而來，從新北市地籍異動索引中多次設定借款又清償等
    登記表列可明。被告所為之系爭抵押權設定登記，確實有金
    錢支付代為清償前胎借款與事實相符，辦理系爭抵押權設定
    登記依法有據，並非虛偽不實等語，資為抗辯。並聲明：原
    告之訴駁回。
三、賴麗貴未於言詞辯論期日到場，亦未提出書狀作何聲明或陳
    述。
四、本院得心證之理由：
  ㈠原告主張①陳世賢曾持賴麗貴、陳勁文所簽發發票日為110年1
    月26日、到期日為110年3月15日、票據號碼為CH0000000號
    、票面金額為145萬6,000元之本票一紙，向本院聲請核發本
    票裁定，經本院於110年9月29日核發110年度司票字第7864
    號民事裁定並確定在案；②陳淑貞曾持賴麗貴、陳勁文所簽
    發發票日為110年1月26日、到期日為110年3月15日、票據號
    碼為CH0000000號、票面金額為30萬元之本票一紙，向本院
    聲請核發本票裁定，經本院於110年11月10日核發110年度司
    票字第7865號民事裁定並確定在案；③何火城曾以賴麗貴簽
    發票面金額為70萬元支票予其，但該支票遭退票為由，於11
    0年2月9日向本院聲請支付命令，並經本院於110年2月23日
    核發本院110年司促字第4696號支付命令及於110年12月16日
    核發確定證明書在案；④陳淑貞曾以賴麗貴簽發票面金額為2
    0萬元支票，但該支票遭退票為由，於110年8月27日向本院
    聲請支付命令，並經本院於110年11月18日核發本院110年司
    促字第27603號支付命令及於110年3月29日核發確定證明書
    在案，其等均為賴麗貴之債權人，且債權未獲清償，因系爭
    不動產上有設定系爭抵押權，致恐有聲請強制執行無實益等
    節，有本院110年度司票字第7864號民事裁定暨確定證明書
    、本院110年度司票字第7865號民事裁定暨確定證明書、本
    院110年司促字第4696號支付命令暨確定證明書、本院110年
    司促字第27603號支付命令暨確定證明書及系爭不動產之土
    地、建物登記第一類謄本等件（見本院卷第25頁至第27頁、
    第31頁、第89頁至第99頁、第101頁至第113頁、第189頁至
    第192頁、第195頁）在卷可按，復經本院調閱該等案件全卷
    卷宗核閱無誤，是原告此部分主張，堪信為真實。
  ㈡按當事人主張有利於己之事實者，就其事實有舉證之責任，
    民事訴訟法第277條本文定有明文；次按確認法律關係不存
    在之訴，如被告主張其法律關係存在時，應由被告負舉證責
    任（最高法院42年度台上字第170號判決意旨參照）。是當
    事人間就抵押權擔保效力所及之債權是否存在有所爭執時，
    自應由主張債權存在之登記抵押權人負舉證之責。本件原告
    否認被告間存有系爭抵押權擔保債權存在，揆諸上開說明，
    舉證責任之分配，即應由主張擔保債權關係存在之被告負舉
    證之責，且如被告不能立證或其提出之證據不足採用，則原
    告之訴即應認為有理由，無庸另行立證。又按稱消費借貸者
    ，於當事人間必本於借貸之意思合致，而有移轉金錢或其他
    代替物之所有權於他方之行為，始得當之，倘當事人主張與
    他方有消費借貸關係存在者，自應就該借貸意思互相表示合
    致及借款業已交付之事實，均負舉證之責任（最高法院98年
    度台上字第1045號判決、81年度台上字第2372號判決意旨參
    照）。陳建賓辯稱系爭抵押權所擔保之消費借貸債權包含其
    代為清償賴麗貴之民間借款及銀行借貸等語。然為原告所否
    認，是依前述舉證責任分配之法則，自應先由被告就系爭抵
    押權及所擔保之債權存在之積極事實盡舉證之責。經查，陳
    建賓就上開所辯，雖提出系爭不動產之新北市地籍異動索引
    影本1份（見本院卷第205頁至第209頁）為憑，然由上開地
    籍異動索引，僅能得知系爭不動產曾於81年5月28日設定他
    項權利予合作金庫商業銀行股份有限公司，並於103年12月3
    1日以清償為由塗銷設定；於106年6月23日設定他項權利予
    訴外人曹文明，並於107年3月28日以清償為由塗銷設定；於
    107年4月18日設定他項權利予國泰世華商業銀行股份有限公
    司，迄今仍存有上開設定；於107年5月3日設定他項權利予
    訴外人曹文明，並於107年8月10日以清償為由塗銷設定一節
    ，但無法以此推認陳建賓有代為清償賴麗貴之民間借款及銀
    行借貸之事實。此外，陳建賓並未就被告間消費借貸契約成
    立要件即借貸合意及交付借款（代償債務）等事實提出其他
    具體事證以實其說，換言之，陳建賓未就被告間確有代償借
    款債務之債權債務關係善盡舉證責任，復未於言詞辯論期日
    到場說明，因此，被告抗辯系爭抵押權擔保債權存在，自無
    可採。基上，系爭抵押權因所擔保之債權不存在，欠缺成立
    上之從屬性，自應歸於消滅，原告請求確認系爭抵押權暨所
    擔保之債權均不存在等節，自屬有據。
  ㈢又按所有人對於妨害其所有權者，得請求除去之，民法第767
    條第1項中段定有明文。又抵押權具有從屬性，其所擔保之
    債權若已不存在，應許抵押人請求抵押權人塗銷抵押權設定
    登記（最高法院84年度台上字第167號判決意旨參照）。而
    債務人怠於行使其權利時，債權人因保全債權，得以自己之
    名義，行使其權利，民法第242條亦定有明文。經查，被告
    間並無系爭抵押權擔保之債權存在，且系爭抵押權因欠缺成
    立上之從屬性，應歸於消滅，已如前述，是系爭抵押權既已
    無效，則如令其形式上繼續存在於系爭不動產，顯將妨害系
    爭不動產所有權之圓滿行使，惟有權請求除去該妨害之賴麗
    貴始終未行使權利請求陳建賓塗銷系爭抵押權，顯有怠於行
    使權利之情事，而系爭抵押權之存在，復足以影響原告債權
    之受償。是原告為保全其債權，代位賴麗貴行使民法第767
    條第1項中段規定之妨害除去請求權，請求陳建賓塗銷系爭
    抵押權之設定登記等語，於法有據，應予准許。
五、綜上所述，系爭抵押權所擔保之債權既不存在，基於抵押權
    之從屬性，系爭抵押權亦不存在。從而，原告請求確認被告
    間就系爭不動產所設定之系爭抵押權暨所擔保之債權均不存
    在，並依民法第242條、第767條第1項中段規定，代位請求
    陳建賓塗銷系爭抵押權設定登記，為有理由，應予准許。
六、本件事證已臻明確，兩造其餘主張與攻擊防禦方法及所提證
    據，經審酌後認與本件判決之結果不生影響，爰不另一一論
    述，併此敘明。
七、訴訟費用負擔之依據：民事訴訟法第78條。
中　　華　　民　　國　　111 　年　　4 　　月　　27　　日
                  民事第七庭    法　官　莊哲誠
以上正本係照原本作成。
如對本判決上訴，須於判決送達後20日內向本院提出上訴狀。如
委任律師提起上訴者，應一併繳納上訴審裁判費。
中　　華　　民　　國　　111 　年　　4 　　月　　27　　日
                                書記官　尤秋菊